---
title: "TP4 : les arbres de décision"
date: '2025-2026'
output: html_document
---

```{r setup, include=FALSE}
knitr::opts_chunk$set(echo = TRUE)
library(dplyr)
```

  
*** 

## Exercice 1

**1)** On s'intéresse de nouveau aux données sur la prostate. 
Charger les données




Indiquons à `R`quelles sont les variables qualitatives.  

```{r, include=FALSE}
prostate = mutate(prostate, radio = as.factor(radio))
prostate = mutate(prostate, taille = as.factor(taille))
prostate = mutate(prostate, gravite = as.factor(gravite))
prostate = mutate(prostate, lymph = as.factor(lymph))
```



**Apprendre un arbre**

**2)** Construire un arbre `tree.fit` avec la fonction `rpart` de la library `rpart` 

```{r}
library(rpart)

```


On affiche ensuite l'arbre obtenu.

```{r}
# affichage de l'arborescence
par(xpd=NA)#sinon le texte est parfois rogné
plot(tree.fit)
text(tree.fit, digits=3)

#on peut afficher de l'information sur les partitions de cet arbre :
print(tree.fit,digits=3)

```

Pour obtenir cet arbre, certains critères renseignés dans `rpart.control`contrôlent la manière dont on construit l'arbre.

Parmi les critères que l'on peut fixer, il y a le critère `cp` : le critère de complexité qui est relié au paramètre $\alpha$ du critère de complexité vu en cours. Automatiquement, la fonction `rpart` teste différentes valeurs pour ce paramètre par validation croisée (par défaut : une CV 10-folds). Voir e.g. la dernière réponse de ce lien pour plus de détails sur la manière dont cela est fait : (https://stackoverflow.com/questions/27862280/tree-sizes-given-by-cp-table-in-rpart)[https://stackoverflow.com/questions/27862280/tree-sizes-given-by-cp-table-in-rpart]

```{r}
?rpart.control

#valeurs de l'accuracy (relative) xerror pour chaque valeur de CV
printcp(tree.fit)
plotcp(tree.fit)
#on peut choisir la valeur de CV qui minimise l'erreur relative xerror et élager l'arbre en fonction 

#On récupère le cp qui minimise l'erreur de CV
bestcp <- tree.fit$cptable[which.min(tree.fit$cptable[,"xerror"]), "CP"]

# On élague l'arbre avec ce cp (ici, le cp optimal est déjà à 0.01)
pruned_fit <- prune(tree.fit, cp = bestcp)

# 5. Visualisation (optionnelle)
par(xpd=NA)#sinon le texte est parfois rogné
plot(pruned_fit)
text(tree.fit, digits=3)


```



**3)** Prédire la classe prédite sur le jeu de données d'apprentissage/validation grâce à la fonction `predict` 




**4)** Donner la matrice de confusion du modèle final (calculé sur le jeu de données d'apprentissage/validation). Dans l'idéal, il faudrait regarder les performances du modèle sur un jeu de données test. Mais le jeu de départ est assez petit (53 observations)




**5) ** Quel est le nombre de faux positifs ? faux négatifs ?



**6)** Calculer plusieurs métriques d'évaluation du modèle : l'accuracy, la précision, le rappel




**7)** Installer le package 'rpart.plot' et exécuter le code ci-dessous. Que signifie chaque information mentionnée sur les noeuds de l'arbre représenté avec la fonction 'rpart.plot()' ? 
 

 



 
