---
title: "TP5 : les SVM"
date: '2025-2026'
output: html_document
---
  
***  

```{r,echo=FALSE}
#install.packages("ggplot2")
#install.packages("e1071")
library(ggplot2)
library(e1071)
```


#Exercice 1 : Quelle influence pour $C$ ?

On considère le jeu de données d'apprentissage suivant
```{r}
set.seed(1050)
n=100 #nombre observations
p=2 #nombre de variables explicatives

#génération données explicatives
x1=c(rnorm(n/2,0,1),rnorm(n/2,3,1))
x2=c(rnorm(n/2,0,1),rnorm(n/2,3,1))

#génération étiquettes
y=c(rep(1, n/2), rep(-1, n/2))

#données
data_train=data.frame(x1=x1,x2=x2,y=y)

#plot des données
plot_sep <- ggplot(data=data_train, aes(x = x1, y = x2)) +
geom_point(aes(color=as.factor(y))) +
scale_color_manual(name = "y",values=c("blue","orange")) +
xlab("x1") +  ylab("x2") + ggtitle("Données simulés - apprentissage")
plot_sep
```

**1.** Les données sont-elles séparables linéairement ?


On souhaite ajuster un classifeur binaire à l'aide de l'algorithme SVM linéaire à marge souple.

**2.** Lorsque $C\to +\infty$ quel algorithme retrouve-t-on ?


**3.** Pour quelques valeurs différentes de $C$ ($C$>0) stockées dans une variable `nC`, par exemple pour $C=0.001, 0.01, 1, 10$ :

   - Appliquer l'algorithme sur les données à l'aide de la fonction `svm` du package `e1071` ; vous pourrez préciser les options `kernel = "linear"` et `scale = FALSE`. Vous devez aussi signifier à la fonction que vous souhaitez faire de la classification : soit en utilisant le paramètre `type` de la fonction, soit en indiqiuant que $y$ est de type `factor`(avec la fonction `as.factor`). Pour chaque valeur de $C$, stocker dans un vecteur nommé `nbMalClassees` le nombre de données mal prédites.
    
 - Trouver ensuite les paramètres de l'hyperplan séparateur stockés dans $coef$ (vous pourrez vous référer aux exemples données à la fin de l'aide de la fonction) et stocker-les dans les objets `w.vect` et `b.vect` 
 
Remarque : on peut aussi retrouver ces coefficients à l'aide de l'objet `rho` qui correspond à $-\hat{b}$, de l'objet `coefs` qui renvoie la liste des $\alpha_iy_i$ pour lesquels $\alpha_i \neq0$ et l'objet `index` qui retourne l'index $i$ des observations dans le jeu de données pour lesquelles $\alpha_i \neq 0$. Pour rappel, les $\alpha_i$ sont les multiplicateurs de Lagrange dans la formulation duale de la SVM à marge souple.

```{r,eval=FALSE}
C=c(0.001, 0.01, 1, 10)#différentes valeurs de C
nC=length(C)
data=data.frame(x1,x2,y=as.factor(y))#on regroupe les données dans un data.frame

#paramètres pour stocker :
w.vect=NULL #le paramètre w.hat de l'hyperplan
b.vect=numeric(0) #le paramètre b.hat de l'hyperplan
nbMalClassees=numeric(0) #le nombre d'observations mal classées

for(i in 1:nC){
#à remplir
}
```

On affiche ensuite l'hyperplan séparateur $H$ ainsi que les hyperplans $H^+$ et $H^-$ associés. Pour rappel l'équation de $H$ est donné par $<w\cdot x> + b =0$ et celui de $H^+$ et $H^-$ par $<w\cdot x> + b =-1$ et $<w\cdot x> + b =1$ respectivement.
    
```{r,eval=F}
#On peut réécrire les équations des hyperplans H, H+ et H- pour retomber sur l'équation d'une droite. Cela permet de supperposer les hyperplans au nuage de points.

graph.list=list(NULL)
for(i in 1:nC){
  graph.list[[i]]<- ggplot(data, aes(x=x1,y=x2)) +
  geom_point(color=(3 - y))+
  geom_abline(slope=-w.vect[i,1]/w.vect[i,2], intercept=-b.vect[i]/w.vect[i,2], col="gray")+ #H
    geom_abline(slope=-w.vect[i,1]/w.vect[i,2], intercept=-(1+b.vect[i])/w.vect[i,2], col="gray", linetype = "dashed")+#H-
    geom_abline(slope=-w.vect[i,1]/w.vect[i,2], intercept=(1-b.vect[i])/w.vect[i,2], col="gray", linetype = "dashed")#H+
  }


library(cowplot)#permet de combiner plusieurs graphiques
cowplot::plot_grid(plotlist = graph.list, ncol = 2)

```
    
**4.** Pour les différentes valeurs de $C$, on affiche sur un graphique la taille de la marge $\gamma = 1/\|w\|$ ainsi que le nombre d'observations mal classées. Expliquer pourquoi le choix du paramètre $C$ représente un compromis entre le biais et la variance. Vous pourrez utiliser le cours où vous référez à la partie 2.5.3 (pages 32-34) de [cet ouvrage](https://cazencott.info/dotclear/public/lectures/IntroML_Azencott.pdf) et en particulier à l'exemple en fin de partie (page 34).

```{r,eval=F}
#D'abord on calcule la marge pour chaque modèle à partir de w.vect
marge=1/sqrt((w.vect^2)[,1]+(w.vect^2)[,1])

#on met le tout dans un data.frame
dataplot=data.frame(C=C, marge=marge, malClass=as.numeric(nbMalClassees))

scaleFactor <- max(dataplot$marge) / max(dataplot$malClass)

ggplot(dataplot, aes(x=C,y=marge))+
  geom_line(color="red")+
  geom_line(aes(y = malClass*scaleFactor), color = "blue") +
  scale_x_log10() + #échelle log pour l'axe des abscisses
  scale_y_continuous("Marge", sec.axis = sec_axis(~ ./scaleFactor, name = "Nombre observations mal classées")) 
```

**5.** Pour chaque classifieur ajusté (i.e. pour les différentes valeurs de $C$), calculer sur les données d'apprentissage le pourçentage d'observations bien classées. Quel est le meilleur modèle ? 

```{r}
nObs=nrow(data)
accuracy=1-nbMalClassees/nObs
accuracy
```


On cherche à trouver le le meilleur paramètre $C$ par validation croisée sur le jeu de données d'apprentissage. On utilise la fonction `tune`. Par défaut, cette fonction fait un validation croisée $K$-fold avec $K=10$. On peut changer la valeur de $K$ en précisant `tune.control(cross=K)`, avec $K$ la valeur souhaitée. 

```{r}
K=10
tune.out <- tune(svm , y ~ ., data = data , kernel = "linear",ranges = list(cost = c(0.001, 0.01, 1, 10)),tunecontrol = tune.control(cross=5))
#summary(tune.out)
plot(tune.out)
bestmod <- tune.out$best.model
summary(bestmod)
```

On considère maintenant le jeu de données de validation suivant

```{r}
set.seed(21)
n=50 #nombre observations
p=2 #nombre de variables explicatives

#génération données explicatives
x1=c(rnorm(n/2,0,1),rnorm(n/2,3,1))
x2=c(rnorm(n/2,0,1),rnorm(n/2,3,1))

#génération étiquettes
y=c(rep(1, n/2), rep(-1, n/2))

#données
data_val=data.frame(x1=x1,x2=x2,y=y)

#plot des données
plot_sep <- ggplot(data=data_val, aes(x = x1, y = x2)) +
geom_point(aes(color=as.factor(y))) +
scale_color_manual(name = "y",values=c("blue","orange")) +
xlab("x1") +  ylab("x2") + ggtitle("Données simulés - validation")
plot_sep
```


**6)** En utilisant ce jeu de données (et le jeu précédent comme données d'apprentissage)  sélectionner le meilleur paramètre $C$ en calculant, pour chaque modèle, le pourçentage de bien classés. Vous pourrez vous aider de la fonction `predict` qui prend deux arguments `object` et `newdata`

```{r}
#paramètres pour stocker :


```


On regarde ce que ça donne avec les hyperplans séparateurs

```{r}
#On peut réécrire les équations des hyperplans H, H+ et H- pour retomber sur l'équation d'une droite. Cela permet de supperposer les hyperplans au nuage de points.

graph.list=list(NULL)
for(i in 1:nC){
  graph.list[[i]]<- ggplot(data_val, aes(x=x1,y=x2)) +
  geom_point(color=(3 - y))+
  geom_abline(slope=-w.vect[i,1]/w.vect[i,2], intercept=-b.vect[i]/w.vect[i,2], col="gray")+ #H
    geom_abline(slope=-w.vect[i,1]/w.vect[i,2], intercept=-(1+b.vect[i])/w.vect[i,2], col="gray", linetype = "dashed")+#H-
    geom_abline(slope=-w.vect[i,1]/w.vect[i,2], intercept=(1-b.vect[i])/w.vect[i,2], col="gray", linetype = "dashed")#H+
  }


library(cowplot)#permet de combiner plusieurs graphiques
cowplot::plot_grid(plotlist = graph.list, ncol = 2)

```


# Exercice 2 : l'astuce du noyau

```{r}
library(ISLR2)
?ISLR2::Khan
data=data.frame(ISLR2::Khan$xtrain,ISLR2::Khan$ytrain)
```

**1.** Combien d'observations comporte le jeu de données ? Quelles sont les variables explicatives et combien y en a-t-il ? Quelle est la variable à expliquer.

Dans la suite, on va considérer uniquement les 100 premières variables explicatives

```{r}
long=100#on ne va considérer que les 100 premières variables explicatives
data=data.frame(ISLR2::Khan$xtrain[,1:long],y=ISLR2::Khan$ytrain)
```

**2.** On s'intéresse à la transformation suivante : $$ \phi(z) = \left(c, \sqrt{2c} z_1, \sqrt{2c} z_2,\sqrt{2c} z_3, \sqrt{2} z_1 z_2,\sqrt{2} z_1 z_3,\sqrt{2} z_2 z_3, z_1^2,z_2^2,z_3^2\right)$$
où $c=2$.
	
	Montrez que pour tout $z, \tilde{z} \in \mathbb{R}^3$, $\langle \phi(z), \phi(\tilde{z}) \rangle = \left( \langle z, \tilde{z} \rangle +c \right)^2$ où $\langle \cdot, \cdot \rangle$ représente le produit scalaire classique dans $\mathbb{R}^3$ : $\langle z, \tilde{z} \rangle = z_1\tilde{z}_1 + z_2\tilde{z}_2 +z_3\tilde{z}_3$. Quelle noyau usuel retrouve-t-on ?
	
	De manière générale, pour $z\in \mathbb{R}^d$, on a $\langle \phi(z), \phi(\tilde{z}) \rangle = \left( \langle z, \tilde{z} \rangle +c \right)^2$ où 
	$$ \phi(z) = \left(c, \sqrt{2c} z_1, \sqrt{2c} z_2,\dots, \sqrt{2c} z_d, \sqrt{2} z_1 z_2,\sqrt{2} z_1 z_3,\dots, \sqrt{2} z_1 z_d, \sqrt{2} z_2 z_3, \dots,\sqrt{2} z_{d-1} z_d, z_1^2,z_2^2,\dots, z_d^2\right).$$

**3.** Implémenter la fonction $\phi$. Vous pourrez utiliser la fonction `combn`.

```{r}

```


**4.** Transformer les données avec la fonction $\phi$. Vous pourrez utiliser la fonction `apply` sur `ISLR2::Khan$xtrain`. On va stocker le temps de calcul avec `Sys.time()`

```{r}
T1_1<-Sys.time()
#à remplir
T2_1<-Sys.time()
```

**5.** Appliquer ensuite un algorithme SVM linéaire sur les données transformées puis un algorithme non-linéaire en spécifiant le noyau adéquat. Comparer le temps de calcul de ces deux algorithmes. Vous pourrez utiliser la fonction `Sys.time()`.

```{r}

```
 
 
6. La fonction a fait de la classification multiclasse alors que l'algorithme des SVM s'applique à des données dont les étiquettes prennent seulement 2 valeurs (classification binaire). Une manière de faire de la classification multiclasse à partir de classifieurs binaires est de faire du **one versus all**. On peut aussi faire du **one versus one**. Vous pouvez consulter [https://cazencott.info/dotclear/public/lectures/IntroML_Azencott.pdf](cette référence), page 22, pour voir quelles sont les différences entre ces deux méthodes. Ici, quelle méthode utilise la fonction `svm` ?

```{r}
?svm
```



# Exercice 3 : le noyau radial

On va regarder quelle influence a le paramètre `gamma` du noyau radial (c'est-à-dire le noyau gaussien) sur la classification à l'aide du jeu de données suivant. 

```{r}
set.seed (100)
x=matrix (rnorm (200*2) , ncol =2)
x[1:100 ,]=x[1:100 ,]+2
x[101:150 ,]= x[101:150 ,] -2
y=c(rep (1 ,150) ,rep (2 ,50) )
data=data.frame(x1=x[,1],x2=x[,2],y=as.factor (y))
plot(data[,1:2], col =(3-y))
#dataScale=data.frame(x1=scale(x[,1]),x2=scale(x[,2]),y=as.factor (y))
#plot(dataScale[,1:2], col =(3-y))
#summary((dataScale[,1]-dataScale[,2])^2*0.01)
#summary((data[,1]-data[,2])^2*0.01)
```

Pour cela utiliser la fonction `svm` du package `e1071` en prenant $C=10$ (vous utiliserez aussi `scale=FALSE`) et plusieurs valeurs différentes pour $gamma$ puis vous utiliserez la fonction suivante pour afficher les frontières de décisions.

```{r}
myplot<-function(svmfit, data)
{
px1=seq(min(data[,1]),max(data[,1]),length=60)
px2=seq(min(data[,2]),max(data[,2]),length=60)
xgrid = expand.grid(x1 = px1, x2 = px2) #on crée une grille

#on prédit pour chaque point de la grille à quelle classe il appartient d'après le modèle svmfit
ygrid = predict(svmfit, xgrid)

#on récupère pour chaque point t de la grille la valeur de <w.hat . t > + b.hat
func = predict(svmfit, xgrid, decision.values = TRUE)
func = attributes(func)$decision

dataplot=data.frame(xgrid,func)
colnames(dataplot) <- c('x1','x2','z') 

g<-ggplot(dataplot, aes(x=x1,y=x2,z=z)) +
geom_point(color=(3-as.numeric(ygrid)), pch = 20, cex = .4)+#on affiche la classe de point de la grille 
stat_contour(breaks=c(0),color="red")+#on affiche la frontière de décision
geom_point(data=data,mapping = aes(x=data[,1],y=data[,2],z=NULL), pch = 19,col = (3-as.numeric(data[,3])))+#on affiche les données
theme_bw()+
theme(axis.title.x = element_blank(),axis.title.y = element_blank())
return(g)
}
```


```{r,eval=F}
Gamma = c(0.01,1,20,50)
graph.list=list(NULL)
for(i in 1:length(Gamma)){
svmfit <- ...
 graph.list[[i]]=...
}

#library(cowplot)#permet de combiner plusieurs graphiques
cowplot::plot_grid(plotlist = graph.list, ncol = 2)
```

**1.** En vous appuyant sur les graphiques obtenus pour les différentes valeurs de `gamma`, expliquer pourquoi le choix du paramètre `gamma` représente un compromis entre le biais et la variance.



Avec ces lignes de code, on n'obtient pas le même résultat
```{r}
C=10
svmfit <- svm(y ~ ., data = data, kernel = "radial", gamma =0.01, cost = C)
g=myplot(svmfit,data)
g
```

**2.** Qu'est-ce qui a changé ? Expliquer en quoi cela produit le résultat obtenu.





# Exercice 4 : Quel noyau choisir ?

On va maintenant utiliser le package `caret`.

On s'intéresse aux données `OJ` disponibles dans la library `ISLR2`.
```{r}
?ISLR2::OJ
```


On souhaite prédire la variable `Purchase` à l'aide des autres variables. Nous allons sélectionner le meilleur modèle par validation croisée.

**1.** Diviser le jeu de données en un jeu d'apprentissage/validation de taille $800$ et un jeu test avec les données restantes.

```{r}

```

On souhaite ajuster un classifieur à l'aide d'une SVM non linéaire pour deux noyaux différents : le noyau radial et le noyau polynomial. Pour chaque noyau, on choisit de déterminer les meilleurs paramètres par validation croisée.

**2.** À l'aide de la fonction `createFolds` du package `caret`, définir la partition de la validation croisée pour qu'on puisse utiliser la même pour chaque modèle. On pourra prendre $k=10$.
```{r}
library(caret)
```

**3.** Pour chaque modèle, choisissez les meilleurs hyperparamètres par validation croisée. Vous pourrez préciser `trControl=trainControl(method='cv',index=CV_Folds)` avec `CV_Folds` la partition précédemment créée. 

```{r}
#http://topepo.github.io/caret/train-models-by-tag.html#Kernel_Method pour voir les paramètres des différents noyaux

```

**4.** Lequel des deux modèles à la meilleure performance ?

**5.** Évaluer le modèle sélectionné sur le jeu de test. 

```{r}

```
