---
title: "TP6 : le clustering"
date: '2025-2026'
output: html_document
---
  
***  

```{r,echo=FALSE}
#install.packages("factoextra")
#library(factoextra)
library(ggplot2)
library(cluster)
library(kernlab)
```

## A -- Exercices

*	Soit des données $x_1,\dots,x_n \in \mathbb{R}^d$ et $\mu = \frac{1}{n} \sum_{i=1}^n x_i$. Montrez que 
	$$ I = \sum_{i =1}^n \| x_i - \mu \|^2 = I_W + I_B$$
	
avec

- $I_W  = \sum_{k =1}^K \sum_{i \in C_k} \|x_i - \mu_k \|^2$ l'inertie intra-classes
- $I_B = \sum_{k =1}^K \vert C_k \vert \, \| \mu_k - \mu \|^2$ l'inertie inter-classes

<br>
Rappel : $\forall x=(x^.1,x^.2,\dots,x^{.d}),y=(y^.1,y^.2,\dots,y^{.d}) \in \mathbb{R}^d$, $\|x+y\|^2 = \|x\|^2+\|y\|^2+2\langle x,y \rangle$. En effet,

$\begin{aligned}
\|x+y\|^2 &= (x^.1+y^.1)^2 + (x^.2+y^.2)^2 + (x^{.d}+y^{.d})^2\\
&= (x^.1)^2+(y^.1)^2 + 2(x^.1)(y^.1) + \dots + (x^{.d})^2+(y^{.d})^2 + 2(x^{.d})(y^{.d}) \\
&= \|x\|^2 + \|y\|^2 + 2 \langle x,y\rangle 
\end{aligned}$

ou, plus rapidement,

$\begin{aligned}
\|x+y\|^2 &= \langle x+y,x+y\rangle \\
&= \langle x,x\rangle+ 2\langle x,y\rangle + \langle y,y\rangle\\
&= \|x\|^2 + \|y\|^2 + 2 \langle x,y\rangle 
\end{aligned}$

On a donc 
<br>


<br><br>

On dispose d'un jeu de données $x_1,\dots,x_5$ dont la matrice de distance est donnée par

```{r,echo=FALSE}
distances=matrix(c(0,23,35,43,50,23,0,21,32,45,35,21,0,11,25,43,32,11,0,17,50,45,25,17,0),5,5,byrow=T)
colnames(distances)<-c("x1","x2","x3","x4","x5")
rownames(distances)<-c("x1","x2","x3","x4","x5")

distances
```

**1)** Appliquer un algorithme de classification ascendante hiérarchique avec une fonction de lien complet (saut maximum)



**2)** Tracer le dendogramme correspondant

```{r}
distances=matrix(c(0,23,35,43,50,23,0,21,32,45,35,21,0,11,25,43,32,11,0,17,50,45,25,17,0),5,5,byrow=T)
colnames(distances)<-c("x1","x2","x3","x4","x5")
rownames(distances)<-c("x1","x2","x3","x4","x5")

distances=as.dist(distances)
CAH_max=hclust(distances,method="complete")  #saut maximum
plot(CAH_max)
```

## B -- Données simulées

### Comprendre les distances entre clusters dans la classification hiérarchique

On simule des données dans $\mathbb{R}^2$.

```{r}
x=c(rep(1:10,2))
y=c(rep(-1,10), rep(1,10))

#données
data_sim=data.frame(x=x,y=y)

#plot des données
plot_sep <- ggplot(data=data_sim, aes(x = x, y = y)) +
geom_point() +
coord_equal() +
xlab("x") +  ylab("y") + ggtitle("Données simulés")
plot_sep
```
On propose ensuite une partition des données en $2$ clusters en utilisant un algorithme de classification ascendante hiérarchique pour différentes fonctions de liens : lien simple, complet, moyen, centroid et distance de Ward.

```{r}
dist_eucl=dist(data_sim,method="euclidian") #calcul des distances

k=2

#-----------Lien simple
CAH_min=hclust(dist_eucl,method="single") #saut minimum
cut_min <- cutree(CAH_min, k = k)
data=data.frame(data_sim, c=cut_min)

#plot des données
plot_clusters1 <- ggplot(data=data, aes(x = x, y = y)) +
geom_point(aes(color=as.factor(c))) +
coord_equal() +
scale_color_manual(name = "clusters",values=c("blue","orange")) +
xlab("x") +  ylab("y") + ggtitle("Clusters")
plot(CAH_min,hang=-1)
plot_clusters1

#-----------Lien complet
CAH_max=hclust(dist_eucl,method="complete")  #saut maximum
cut_max <- cutree(CAH_max, k = k)
data=data.frame(data_sim, c=cut_max)

#plot des données
plot_clusters2 <- ggplot(data=data, aes(x = x, y = y)) +
geom_point(aes(color=as.factor(c))) +
coord_equal() +
scale_color_manual(name = "clusters",values=c("blue","orange","green", "yellow")) +
xlab("x") +  ylab("y") + ggtitle("Clusters")
plot(CAH_max,hang=-1)
plot_clusters2


#-----------Lien moyen
CAH_mean=hclust(dist_eucl,method="average") #saut moyen
cut_mean <- cutree(CAH_mean, k = k)
data=data.frame(data_sim, c=cut_mean)

#plot des données
plot_clusters3 <- ggplot(data=data, aes(x = x, y = y)) +
geom_point(aes(color=as.factor(c))) +
coord_equal() +
scale_color_manual(name = "clusters",values=c("blue","orange","green")) +
xlab("x") +  ylab("y") + ggtitle("Clusters")
plot(CAH_mean,hang=-1)
plot_clusters3


#-----------Lien centroïdal
CAH_centroid=hclust(dist_eucl,method="centroid") #saut centroïdal
cut_centroid <- cutree(CAH_centroid, k = k)
data=data.frame(data_sim, c=cut_centroid)

#plot des données
plot_clusters4 <- ggplot(data=data, aes(x = x, y = y)) +
geom_point(aes(color=as.factor(c))) +
coord_equal() +
scale_color_manual(name = "clusters",values=c("blue","orange","green")) +
xlab("x") +  ylab("y") + ggtitle("Clusters")
plot(CAH_centroid,hang=-1)
plot_clusters4


#-----------Distance de Ward
CAH_ward=hclust(dist_eucl,method="ward.D") #distance de Ward
cut_ward <- cutree(CAH_ward, k = k)
data=data.frame(data_sim, c=cut_ward)

#plot des données
plot_clusters5 <- ggplot(data=data, aes(x = x, y = y)) +
geom_point(aes(color=as.factor(c))) +
coord_equal() +
scale_color_manual(name = "clusters",values=c("blue","orange","green")) +
xlab("x") +  ylab("y") + ggtitle("Clusters")
plot(CAH_ward,hang=-1)
plot_clusters5

```

**1.** Certaines branches se forment au même niveau pour chaque clustering : pourquoi ? 

**2.** Quelle valeur changeriez-vous dans la simulation des données pour que le clustering obtenu avec le lien complet, moyen ou le lien centroïdale corresponde à ce qu'on obtient avec le lien simple ? 



### Simulation des données

À partir d'un jeu de données d'entraînement séparable simulé dans $\mathbb{R}^2$, nous allons proposer une partition des données en utilisant un algorithme de classification ascendante hiérarchique et un algorithme des $K$-moyennes.


```{r}
set.seed(0)#on fixe la graine aléatoire

n=400 #nombre observations
p=2 #nombre de variables explicatives

#génération données explicatives -------

#choix des variances
sd1=1/2 
sd2=1/3

#choix des rayons
r1=abs(1.5+rnorm(n/2,0,sd1))
r2=abs(5+rnorm(n/2,0,sd2))

#choix de l'angle
theta1=runif(n/2,0,2*pi)
theta2=runif(n/2,0,2*pi)

#simulation en cordonnées sphériques par groupe
x1=cbind(r1*cos(theta1),r1*sin(theta1))
x2=cbind(r2*cos(theta2),r2*sin(theta2))
x=rbind(x1,x2)

#données
data_sim=data.frame(x=x[,1],y=x[,2])

#plot des données
plot_sep <- ggplot(data=data_sim, aes(x = x, y = y)) +
geom_point() +
coord_equal() +
xlab("x") +  ylab("y") + ggtitle("Données simulés")
plot_sep
```

**1)** Visuellement, quelle partition des données proposeriez-vous ?

### Clustering hiérarchique

**2)** Proposer trois clustering hiérarchique en utilisant les fonctions de liens simple, complet et moyen et en considérant la distance euclidienne comme distance entre deux observations.
 Vous pourrez utiliser les fonctions *dist* et *hclust*. 

```{r}
dist_eucl=dist(data_sim,method="euclidian") #calcul des distances

CAH_min=hclust(dist_eucl,method="single") #saut minimum
CAH_max=hclust(dist_eucl,method="complete")  #saut maximum
CAH_mean=hclust(dist_eucl,method="average") #saut moyen
```


**3)** Pour chacun des clustering hiérarchique, visualiser le dendogramme correspondant avec la fonction *plot* (vous pouvez utiliser l'option *hang=-1*)

```{r}
plot(CAH_min,hang=-1)
plot(CAH_max,hang=-1)
plot(CAH_mean,hang=-1)
```

**Remarque** : ici, lorsque deux branches se rejoignent à une distance $h$, ça signifie que la distance entre les deux clusters qui viennent d'être fusionnés est égale à $h$ (dans ces exemples nous avons utilisés la distance de Ward). Les distances entre tous les clusters fusionnés par cet algorithme sont accessibles via l'attribut *height*. On remarque ici que cet ensemble de distances forme une "fonction" croissante monotone. Cela signifie en particulier que tout noeud de l'arbre est formé à une hauteur supérieure à celui de ses descendants. Cela vient du fait que la distance de Ward, tout comme le lien simple, complet et moyen, est une mesure qui satisfait *l'axiome de la médiane*. En principe, on souhaite utiliser des mesures qui vérifient cet axiome; en plus de garantir une certaine cohérence/interprétabilité des résultats, cela permet de calculer plus rapidement des distances entre clusters.

```{r}
CAH_min$height
plot(CAH_min$height,type='l')
```

Cependant, parfois on utilise des mesures qui ne satisfont par l'axiome de la médiane. C'est le cas de la méthode *centroid* (c'est-à-dire que la distance entre deux clusters considérée est la distance entre leurs centroïdes) ou de la méthode *median*. Si on relance un algorithme de classification ascendante hiérarchique avec la méthode *centroid* on remarque que l'arbre a un aspect bizarre : parfois, deux branches se rejoignent à une hauteur plus petite que la hauteur d'une des deux branches ou des deux branches (on appelle cela des inversions), i.e. un noeud de l'arbre peut être formé à une hauteur plus petite que celle de ses descendants. Aussi, la distance séparant les clusters rassemblés deux à deux n'est pas une fonction croissante monotone, on peut le voir avec la commande `plot(hcent$height,type="l")`.

```{r}
hcent=hclust(dist_eucl,method="centroid")
plot(hcent,hang=-1)
plot(hcent$height,type="l")
```


**3)** D'après les différents dendogrammes, combien de clusters choisiriez-vous ? Utilisez la fonction `rect.hclsut` pour identifier les clusters sur un des dendogrammes

```{r}
plot(CAH_min,hang=-1)
k=2
rect.hclust(CAH_min , k = k, border = 2:6)

plot(CAH_max,hang=-1)
k=4
rect.hclust(CAH_max , k = k, border = 2:6)

plot(CAH_mean,hang=-1)
k=6
rect.hclust(CAH_mean, k = k, border = 2:6)
```

**4)** Pour chacun des clustering hiérarchique, attribuer un cluster à chaque observation en fonction du nombre de clusters choisi avec la fonction `cutree` et afficher les données en donnant des couleurs pour chaque cluster.

```{r}

k=2
cut_min <- cutree(CAH_min, k = k)
data=data.frame(data_sim, c=cut_min)

#plot des données
plot_clusters1 <- ggplot(data=data, aes(x = x, y = y)) +
geom_point(aes(color=as.factor(c))) +
coord_equal() +
scale_color_manual(name = "clusters",values=c("blue","orange")) +
xlab("x") +  ylab("y") + ggtitle("Clusters")
plot_clusters1

k=4
cut_max <- cutree(CAH_max, k = k)
data=data.frame(data_sim, c=cut_max)

#plot des données
plot_clusters2 <- ggplot(data=data, aes(x = x, y = y)) +
geom_point(aes(color=as.factor(c))) +
coord_equal() +
scale_color_manual(name = "clusters",values=c("blue","orange","green", "yellow")) +
xlab("x") +  ylab("y") + ggtitle("Clusters")
plot_clusters2

k=3
cut_mean <- cutree(CAH_mean, k = k)
data=data.frame(data_sim, c=cut_mean)

#plot des données
plot_clusters3 <- ggplot(data=data, aes(x = x, y = y)) +
geom_point(aes(color=as.factor(c))) +
coord_equal() +
scale_color_manual(name = "clusters",values=c("blue","orange","green")) +
xlab("x") +  ylab("y") + ggtitle("Clusters")
plot_clusters3
```


**Remarque** : on stoppant à deux clusters pour la CAH avec lien complet et lien moyen, on ne retrouve pas la partition obtenue avec le lien simple

```{r}


k=2
cut_max <- cutree(CAH_max, k = k)
data=data.frame(data_sim, c=cut_max)

#plot des données
plot_clusters2 <- ggplot(data=data, aes(x = x, y = y)) +
geom_point(aes(color=as.factor(c))) +
coord_equal() +
scale_color_manual(name = "clusters",values=c("blue","orange","green", "yellow")) +
xlab("x") +  ylab("y") + ggtitle("Clusters")
plot_clusters2

k=2
cut_mean <- cutree(CAH_mean, k = k)
data=data.frame(data_sim, c=cut_mean)

#plot des données
plot_clusters3 <- ggplot(data=data, aes(x = x, y = y)) +
geom_point(aes(color=as.factor(c))) +
coord_equal() +
scale_color_manual(name = "clusters",values=c("blue","orange","green")) +
xlab("x") +  ylab("y") + ggtitle("Clusters")
plot_clusters3
```


### K-moyennes

**5)** Utilisez la fonction `kmeans` pour $K=2$ afin de proposer un paritionnement des données simulées

```{r}
k=2
kmean=kmeans(data_sim, centers=k, algorithm="Lloyd")



classes <- kmean$cluster
data=data.frame(data_sim, c=classes)

#plot des données
plotcuster4 <- ggplot(data=data, aes(x = x, y = y)) +
geom_point(aes(color=as.factor(c))) +
coord_equal() +
scale_color_manual(name = "clusters",values=c("blue","orange")) +
xlab("x") +  ylab("y") + ggtitle("Clusters")
plotcuster4

#ou 
# usepackages("kernlab")
# library(kernlab)
# kk=kkmeans(as.matrix(data_sim),centers=k,kernel = "rbfdot", kpar = "automatic",)
# classesb<-kk[][1:nrow(data_sim)]
# data=data.frame(data_sim, c=classesb)

# #plot des données
# plotcuster4b <- ggplot(data=data, aes(x = x, y = y)) +
# geom_point(aes(color=as.factor(c))) +
# coord_equal() +
# scale_color_manual(name = "clusters",values=c("blue","orange")) +
# xlab("x") +  ylab("y") + ggtitle("Clusters")
# plotcuster4b

```

**6)** L'algorithme a-t-il bien séparé les données ? Sinon, faut-il relancer beaucoup de fois l'algorithme pour avoir une bonne séparation des données ?



**7)** Pour réussir à séparer ces données, on va tenter de projeter les données dont un autre espace ? Proposez une transformation $\phi$ et appliquer l'algorithme des $K$-moyennes avec $K=2$. 

On essaie la transformation $\phi:(x,y)\mapsto (x,y,x^2,y^2)$ : on relance plusieurs fois le code jusqu'à ce que les données soient bien séparées.

```{r}

#on rajoute x^2 et y^2 comme variables
data_transform=data.frame(x=(data_sim[,1]),y=(data_sim[,2]),x2=(data_sim[,1])^2,y2=(data_sim[,2])^2)


#on relance l'algorithme
k=2
kmean=kmeans(data_transform, centers=k, algorithm="Lloyd",iter.max = 100)


classes <- kmean$cluster
data=data.frame(data_transform, c=classes)

#plot des données tranformées
plotcuster5 <- ggplot(data=data, aes(x = x2, y = y2)) +
geom_point(aes(color=as.factor(c))) +
coord_equal() +
scale_color_manual(name = "clusters",values=c("blue","orange")) +
xlab("x2") +  ylab("y2") + ggtitle("Clusters")
plotcuster5

#plot des données non transformées
data=data.frame(data_sim, c=classes)

plotcuster5 <- ggplot(data=data, aes(x = x, y = y)) +
geom_point(aes(color=as.factor(c))) +
coord_equal() +
scale_color_manual(name = "clusters",values=c("blue","orange")) +
xlab("x") +  ylab("y") + ggtitle("Clusters")
plotcuster5
```



<br>

**8)** Relancer l'algorithme en utilisant l'option `nstart=20`. Que fait cette option ?
```{r}

#on rajoute x^2 et y^2 comme variables
data_transform=data.frame(x=(data_sim[,1]),y=(data_sim[,2]),x2=(data_sim[,1])^2,y2=(data_sim[,2])^2)

#on relance l'algorithme
k=2
kmean=kmeans(data_transform, centers=k, algorithm="Lloyd",iter.max = 100, nstar=20)

classes <- kmean$cluster
data=data.frame(data_transform, c=classes)

#plot des données non transformées
data=data.frame(data_sim, c=classes)

plotcuster5 <- ggplot(data=data, aes(x = x, y = y)) +
geom_point(aes(color=as.factor(c))) +
coord_equal() +
scale_color_manual(name = "clusters",values=c("blue","orange")) +
xlab("x") +  ylab("y") + ggtitle("Clusters")
plotcuster5
```



<br><br>
Remarque : pour bien séparer les données, on peut considérer la transformation $\phi:(x,y)\mapsto (x,y,x^2+y^2)$
```{r}

#on rajoute x^2 et y^2 comme variables
data_transform=data.frame(x=(data_sim[,1]),y=(data_sim[,2]),x2y2=((data_sim[,1])^2+(data_sim[,2])^2))

#on relance l'algorithme
k=2
kmean=kmeans(data_transform, centers=k, algorithm="Lloyd",iter.max = 100,nstart = 20)

classes <- kmean$cluster
data=data.frame(data_transform, c=classes)

#plot des données tranformées
plotcuster5 <- ggplot(data=data, aes(x = x, y = x2y2)) +
geom_point(aes(color=as.factor(c))) +
coord_equal() +
scale_color_manual(name = "clusters",values=c("blue","orange")) +
xlab("x") +  ylab("x2+y2") + ggtitle("Clusters")
plotcuster5

#plot des données non transformées
data=data.frame(data_sim, c=classes)

plotcuster5 <- ggplot(data=data, aes(x = x, y = y)) +
geom_point(aes(color=as.factor(c))) +
coord_equal() +
scale_color_manual(name = "clusters",values=c("blue","orange")) +
xlab("x") +  ylab("y") + ggtitle("Clusters")
plotcuster5

#pour faire du clustering avec noyau
# library(kernlab)
# kk=kkmeans(as.matrix(data_sim),centers=k,kernel = "rbfdot", kpar = "automatic",)
# classes<-kk[][1:nrow(data_sim)]
# data=data.frame(data_sim, c=classes)

# #plot des données tranformées
# plotcuster5 <- ggplot(data=data, aes(x = x2, y = y2)) +
# geom_point(aes(color=as.factor(c))) +
# coord_equal() +
# scale_color_manual(name = "clusters",values=c("blue","orange")) +
# xlab("x2") +  ylab("y2") + ggtitle("Clusters")
# plotcuster5
# 
# #plot des données non transformées
# data=data.frame(data_sim, c=classes)
# 
# plotcuster5 <- ggplot(data=data, aes(x = x, y = y)) +
# geom_point(aes(color=as.factor(c))) +
# coord_equal() +
# scale_color_manual(name = "clusters",values=c("blue","orange")) +
# xlab("x") +  ylab("y") + ggtitle("Clusters")
# plotcuster5

```


## C -- Données Iris

```{r,echo=FALSE}
data(iris)

pairs(iris[1:4], main = "Données Iris -- 3 espèces", pch = 21, bg = c("blue","orange", "green3")[iris$Species], lower.panel=NULL, labels=c("Sepal.Length","Sepal.Width","Petal.Length","Petal.Width"), font.labels=0.5, cex.labels=2) 
legend(0.08, 0.43, as.vector(unique(iris$Species)),  fill=c("blue","orange", "green3"))
```

* Normalisez les données  (les variables explicatives) à l'aide de la fonction `scale` (pas besoin de fonctions comme `apply` car automatiquement scale normalise les colonnes d'une matrice).


```{r}

```

### K-moyennes

* Faites-touner un alogirhtme des $K$-moyennes pour $K=3$, donner l'inertie intra-classes de la partition obtenue et comparer les clusters obtenus avec les espèces à l'aide la fonction *table*. Que remarquez-vous ?

```{r}

```


* Relancer l'algorithme pour plusieurs valeurs de $K$ et tracer les inerties intra-classes obtenues en fonction de $K$. Quelle valeur choisiriez-vous avec la méthode du coude ?

```{r}

```


### Clustering hiérarchique

* Faites un clustering hiérarchique en utilisant la distance de Ward et afficher le dendogramme. D'après le dendogramme, combien de clusters choisiriez-vous ?

```{r}


```

* Sélectionner le nombre de cluster optimal en calculant, pour chaque valeur de $K$, le coefficient de silhouette avec la fonction *silhouette* du package *cluster* 

```{r}

```



* comparer les clusters obtenus avec la partition de taille $K$ trouvée précédemment avec les espèces à l'aide la fonction `table`. 


```{r}

```


## D -- Compression d'image

Sélectionner une photo/une image et compresser cette image à l'aide de l'algorithme des K-means. Vous pourrez choisir plusieurs valeurs de $K$ (2,4, 8 par exemple) et voir les différentes images produites. Vous pouvez vous aider de ChatGPT pour construire ce code-là.


