---
title: "TP 1 - La main à la pâte avec les KNN"
output: html_document
date: "2025-2026"
---
  
***  

```{r,echo=FALSE,message=FALSE}
#install.packages("mlbench")
#install.packages("caret")
library(mlbench)
library(class)  # pour knn
library(caret)  # pour diviser les données
library(ggplot2)
data("PimaIndiansDiabetes", package = "mlbench")
```

## A -- Le jeu de données Pima Indians Diabetes

On s'intéresse ici à un problème de classification binaire : on cherche à prédire si une personne souffre ou non du diabète sur la base de variables médicales

1) Comprendre comment est construit le jeu de données `PimaIndiansDiabetes`. Vous pourrez notamment utiliser l'aide de `R`.

```{r}
?PimaIndiansDiabetes
```

2) Afficher un graphique bivarié avec en abscisse la variable `glucose`et en ordonnée la variable `pressure`. Utiliser un couleur différente pour chaque classe de la variable `diabetes`

```{r}

```

3) On sélectionne une partie du jeu de données et on applique un algorithme des $K$ plus proches voisins avec $K =5$.

Regarder ce que retourne `knn_pred`. Proposer une métrique pour évaluer si l'algorithme a bien fonctionné.

```{r,eval=FALSE}
set.seed(10)
Index <- createDataPartition(dataset$diabetes, p = 0.7, list = FALSE)
data <- dataset[trainIndex,]

x <- data[, -9]
y <- data$diabetes

knn.pred <- knn(x,x, cl = y, k = 5)
```

```{r}

```

4) Sur le même jeu de données `data` appliquer un algorithme des KNN pour $K$ allant de 1 à 100 et afficher la valeur de la métrique pour chacune de ces valeurs

```{r}

```

5) On considère maintenant le reste du jeu de données laissé de côté : prédire la variable `diabetes` à l'aide du meilleur modèle identifié à la question précédente et regarder ses performances. Commenter

```{r}

```

6) Faire le même graphique que la question 4 sauf que, pour chaque $K$, la performance du modèle est évaluée sur l'échantillon supplémentaire comme dans la question précédente.


```{r}

```


