---
title: "TP 6 : la régression linéaire"
output: html_document
date: "2025-2026"
---

```{r setup, include=FALSE}
knitr::opts_chunk$set(echo = TRUE)
```

***

# Exercice 1 — Estimation et diagnostic : le jeu swiss

Les données `swiss` (47 cantons francophones suisses, vers 1888) relient le taux de natalité
(`BirthRate`, naissances pour 1000 habitants) à quatre indicateurs socio-économiques :

* `Agriculture` : part de la main-d'œuvre occupée dans l'agriculture,
* `Education` : part occupée dans l'éducation,
* `Catholic` : part de la population catholique,
* `InfantMortality` : taux de mortalité infantile (pour 1000 naissances).

**1)** Charger les données (base `datasets` de R, ou fichier .csv disponible sous Moodle) et les
explorer.

```{r swiss}

```

**2)** Ajuster le modèle multiple

$$\text{BirthRate} = \beta_0 + \beta_1\,\text{Agriculture} + \beta_2\,\text{Education} + \beta_3\,\text{Catholic} + \beta_4\,\text{InfantMortality} + \varepsilon$$

et afficher le résumé de l'ajustement.

```{r swiss-lm}

```

**3)** Calculer les sommes de carrés $\mathrm{SCE}$, $\mathrm{SCR}$, $\mathrm{SCT}$, le $R^2$ et le
$R^2$ ajusté. Le modèle explique-t-il une part importante de la variation du taux de natalité ?

```{r swiss-sse}

```

**4)** Diagnostic du modèle :

* tester le conditionnement de la matrice de design (calculer l'indice $\kappa$ de la matrice de
  corrélation des régresseurs, puis comparer au seuil 500) ;
* calculer les VIF des quatre régresseurs (comparer au seuil 10) ;
* tracer les graphiques de diagnostic de `plot.lm` et les commenter un à un : résidus vs valeurs
  ajustées (linéarité, homoscédasticité), Q-Q de Student (gaussianité), leviers, résidus
  studentisés ;
* relever la distance de Cook maximale et identifier l'observation la plus influente.

```{r swiss-diag}

```

# Exercice 2 — Inférence : le jeu longley

Les données `longley` (États-Unis, 1955–1962) relient le nombre d'actifs ayant un emploi (`UNEMP`,
en millions) au PNB (`GNP`, en milliards) et à la population (`POP`, en millions).

**1)** Charger les données (base `datasets` de R, ou fichier .csv disponible sous Moodle) et les
explorer.

```{r longley}

```

**2)** Ajuster le modèle

$$\text{UNEMP} = \beta_0 + \beta_1\,\text{GNP} + \beta_2\,\text{POP} + \varepsilon$$

et afficher le résumé. À 5 %, quels coefficients sont significatifs (test de Student) ?

```{r longley-lm}

```

**3)** Calculer les intervalles de confiance à 95 % des trois coefficients (`confint`) et les
interpréter. Pourquoi l'intervalle de $\beta_0$ est-il si large ?

```{r longley-ic}

```

**4)** Construire le tableau d'analyse de la variance et effectuer le test global
$H_0 : \beta_1 = \beta_2 = 0$ : quelle est la statistique $F$ et sa conclusion à 5 % ?

```{r longley-anova}

```

**5)** Tester $H_0 : \beta_{\mathrm{POP}} = 0$ par un test emboîté
(`anova` sur les deux modèles emboîtés, ou `drop1`). Que vaut la statistique $F$ obtenue ? Que vaut
le carré de la statistique de Student du coefficient `POP` ? Que constatez-vous ?

```{r longley-nested}

```

**6)** Ce jeu de données est un cas d'école de colinéarité :

* calculer la corrélation entre `GNP` et `POP` ;
* calculer les VIF des deux régresseurs et l'indice de conditionnement $\kappa$ ;
* commenter l'écart entre le $R^2$ élevé du modèle et la (non) signification des coefficients.

```{r longley-collin}

```

# Exercice 3 — Validation et sélection : le jeu prostate

Les données `prostate` (97 patients atteints d'un cancer de la prostate, `ESL` / Hastie, Tibshirani &
Friedman) : on veut prédire le log de la densité antigénique prostatique (`lpsa`) à partir de huit
variables mesurées lors de la chirurgie :

* `lcavol` : log du volume de la tumeur,
* `lweight` : log du poids de la prostate,
* `age` : âge,
* `lbph` : log du volume de la prostate bénigne,
* `svi` : atteinte de la capsule (0/1),
* `lcp` : log de la densité dans le liquide de perfusion (0 si elle est nulle),
* `gleason` : score de Gleason (6–10),
* `pgg45` : pourcentage de glandes mal formées.

**1)** Charger les données (paquet `ESL` : `data(prostate, package = "ESL")`, ou fichier .csv
disponible sous Moodle) et les explorer.

```{r prostate}

```

**2)** Ajuster le modèle complet `lpsa ~ .` : calculer le $R^2$, tester la signification des
coefficients à 5 %.

```{r prostate-full}

```

**3)** Avec le paquet `leaps`, explorer la sélection exhaustive par sous-ensemble :

```{r}
# install.packages("leaps")
library(leaps)
```

* calculer `regsubsets(lpsa ~ ., data = prostate, method = "seq", nvmax = 8)` avec les critères de
  Mallows Cp, $R^2$ et BIC ;
* afficher les modèles de chaque taille retenus par le critère Cp ;
* tracer la courbe du Cp (ou du BIC) en fonction de la taille du sous-ensemble ;
* quel est le modèle de taille 5 qui minimise le Cp ?

```{r prostate-subset}

```

**4)** Effectuer une sélection pas à pas en régression descendante (`step`, direction
`"backward"`) en partant du modèle complet, avec le critère AIC. Quelles variables sont éliminées,
et dans quel ordre ? Quel est le modèle final ?

```{r prostate-step-aic}

```

**5)** Récupérer le modèle final d'un `step` avec le critère BIC (rappel : pour un échantillon de
taille $n$, passer `k = log(n)`). Comparer les modèles retenus par le Cp, par `step` (AIC) et par
`step` (BIC) : pourquoi le BIC a-t-il tendance à retenir un modèle plus parcimonieux ?

```{r prostate-step-bic}

```

**6)** (bonus) Le PRESS d'un modèle est la somme des carrés des résidus « supprimés »
$\mathrm{PRESS} = \sum_i \left(\frac{\hat\varepsilon_i}{1 - h_{ii}}\right)^2$ où $h_{ii}$ sont les
leviers. Calculer le PRESS du modèle complet (on pourra utiliser `hatvalues`) et le comparer à son
somme des carrés résiduels : que peut-on dire de leur rapport ?

```{r prostate-press}

```
